【裁判字號】    99,交聲,1021
【裁判日期】    990430
【裁判案由】    聲明異議
【裁判全文】
臺灣高雄地方法院交通事件裁定        99年度交聲字第1021號
原處分機關  交通部公路總局高雄區監理所
異  議  人  甲○○
上列異議人即受處分人因違反道路交通管理處罰條例案件，對於
交通部公路總局高雄區監理所於民國99年3 月17日所為之裁決處
分（原處分案號：高監營裁字第裁80-N00000000號）聲明異議，
本院裁定如下：
    主  文
原處分撤銷。
甲○○汽車駕駛人，駕駛汽車經測試檢定酒精濃度超過規定標準
處罰鍰新台幣壹萬貳仟伍佰元，吊扣大貨車職業駕駛執照拾貳個
月及接受道路交通安全講習。
    理  由
一、按汽車駕駛人，駕駛汽車經測試檢定，酒精濃度超過規定標
    準者，處新台幣（下同）15,000元以上60,000元以下罰鍰，
    並當場移置保管其車輛及吊扣其駕駛執照1 年，道路交通管
    理處罰條例第35條第1 項第1 款定有明文；又汽車駕駛人，
    有前述違反第35條第1 項規定之情形者，應接受道路交通安
    全講習，同條例第24條第1 項第2 款亦有明文。末按違反道
    路交通管理處罰條例第35條第1 項第1 款之事件，吐氣所含
    酒精濃度超過每公升0.55毫克以上，於期限內繳納罰鍰或到
    案聽候裁決，違規車別為大型車者處52,500元罰鍰，亦有違
    反道路交通管理事件統一裁罰基準及處理細則第2條及違反
    道路交通管理事件統一裁罰基準表可參。
二、原處分意旨略以：本件異議人即受處分人甲○○明知喝酒後
    不得駕駛動力交通工具，仍於酒後駕駛車牌號碼XM-087號營
    業用大貨車，於民國97年4 月30日下午4 時56分許，行經高
    雄縣鳳山市○○路與自治街交岔口處時，因與郭俊青駕駛之
    車牌號碼6W-8722 客車發生碰撞，嗣經警方到場處理，檢測
    其酒精濃度，發現受處分人呼氣酒精濃度達每公升0.78毫克
    ，即以受處分人違反道路交通管理處罰條例第35條第1 項第
    1 款規定，當場掣單舉發，因認受處分人違反道路交通管理
    處罰條例第35條第1 項第1款、第24條第1 項第2 款（漏載
    第1 項第2 款）、違反道路交通管理事件統一裁罰基準及處
    理細則第41條、第43條、第44條、67條及違反道路交通管理
    事件統一裁罰基準表之規定，裁處罰鍰52,500元、吊扣聯結
    車職業駕駛執照1 年並施以道路交通安全講習等語。
三、聲明異議意旨略以：其因上開酒駕案件同時違反刑事法律，
    業經移送高雄地檢署處理，經檢察官以97年度偵字第
    14893 號為緩起訴處分確定，期間為1 年，其並已繳交4 萬
    元予高雄市政府社會局家報中心專戶，惟原處分機關仍為裁
    處罰鍰及吊銷職業聯結車駕駛執照處分，異議人經濟困難難
    以負擔罰鍰，又職業聯結車駕駛執照係異議人職業上必須之
    物，若遭吊扣將失經濟依靠，爰請本院撤銷罰鍰及吊扣職業
    聯結車駕駛執照之處分。
四、經查：
（一）異議人於99年3 月17日收受上開裁決書後，於同年4 月6
      日向原處分機關聲明異議，有送達證書及公路總局高雄區
      監理所收文章在卷可查，足認其聲明異議於接到裁決書之
      翌日起20日內提出，程序上應屬適法。
（二）受處分人於前揭時、地酒後駕駛上揭自小客貨車，經警測
      得其呼氣酒精濃度達每公升0.78毫克一事，有高雄縣政府
      警察局舉發違反道路交通管理事件通知單（高警交字第
      N00000000 號）、97年度偵字第14893 號緩起訴處分書各
      1 紙附卷足憑，並為受處分人所不爭執，上情堪可認定。
      受處分人並因上開酒駕案件同時違反刑事法律，業經移送
      臺灣高雄地方法院檢察署（下稱高雄地檢署）處理，經該
      署檢察官於97年6 月19日以97年度偵字第14893 號為緩起
      訴處分，緩起訴期間為1 年，異議人並須繳交4 萬元予高
      雄市政府社會局家暴中心專戶，異議人業已履行，該緩起
      訴處分於98年7 月6 日期滿未經撤銷。
（三）行政罰法第26條規定「一行為同時觸犯刑事法律及違反行
      政法上義務規定者，依刑事法律處罰之。但其行為應處以
      其他種類行政罰或得沒入之物而未經法院宣告沒收者，亦
      得裁處之。前項行為如經不起訴處分或為無罪、免訴、不
      受理、不付審理之裁判確定者，得依違反行政法上義務規
      定裁處之」，此即一事不二罰原則；究其立法目的，係鑑
      於刑罰與行政罰同屬對不法行為之制裁，而刑罰之制裁功
      能較強，刑事程序較嚴謹，故以刑事處罰為優先，僅於刑
      罰不能達到相同或可替代功能時，始得科以行政罰。職此
      ，行為人同一酒後駕車之行為，同時觸犯刑事法律及違反
      行政法上義務者，道路交通管理處罰機關除依行政罰法第
      26條第1 項但書規定，得處以其他種類之行政罰外，關於
      與刑罰罰金相類之罰鍰部分，尚不得逕予裁處，應先移送
      地方法院檢察署檢察官處理，如於移送後有行政罰法第26
      條第2 項所定不起訴等事由，始得依違反行政法上義務規
      定裁處罰鍰；反之，如經檢察官偵查後起訴，經法院判決
      確定者，依上開一事不二罰原則，即不得再科以罰鍰處分
      。
（四）本件異議人所受之緩起訴處分及向國庫支付一定金額，固
      非刑法所定刑罰之種類，然已對異議人之名譽、心理產生
      相當制約並影響被告之財產等權益，亦應可實質該當行政
      罰法第26條第1 項之「依刑事法律」之處罰。據此，原處
      分機關依道路交通管理處罰條例第35條第1 項第1 款之規
      定，對異議人上開酒後駕車之違規行為予以裁罰時，除其
      行為應處以其他種類行政罰即吊扣駕駛執照12個月、施以
      道安講習部分仍得予以裁處外，裁處罰鍰部分，自不得再
      科處行政罰對於異議人予以重複處罰。惟依94年12月28日
      修正公布，並自95年7 月1 日施行之道路交通管理處罰條
      例第35條第8 項規定；「... 前項（指有酒精濃度超過規
      定標準而駕駛車輛等情形）汽車駕駛人，經裁判確定處以
      罰金低於本條例第92條第3 項所訂最低罰鍰基準規定者，
      應依本條例裁決繳納不足最低罰鍰之部分。」，而依其性
      質道路交通管理處罰條例第35條第8 項應為行政罰法第26
      條第1 項之特別規定；是本件異議人所支付之緩起訴處分
      金既有40,000元，業如前述，參照上開法文規定，異議人
      即須補繳該等不足部分之罰鍰即12,500元（計算式為
      52,500- 40,000＝12,500），始為適法。爰此，原處分機
      關逕以異議人酒精濃度超過規定標準，而對其裁處罰鍰超
      過12,500元部分，即有未洽。
（五）而道路交通管理處罰條例第68條曾於94年12月14日修正公
      布，並自95年3月1日開始施行，原條文規定：「汽車駕駛
      人，因違反本條例及道路交通安全規則之規定，受吊扣或
      吊銷駕駛執照處分時，吊扣或吊銷其持有各級車類之駕駛
      執照」，修正後改為：「汽車駕駛人，因違反本條例及道
      路交通安全規則之規定，受吊銷駕駛執照處分時，吊銷其
      持有各級車類之駕駛執照」。觀其提案修正理由「原條文
      將違法或違規駕駛人所持有各級車類之駕駛執照一併吊扣
      或吊銷失之過酷，影響人民工作及生活甚鉅，爰修正之」
      （詳卷附立法院公報第94卷第70期院會紀錄第138頁），
      顯見依現行道路交通管理處罰條例規定，不得吊扣駕駛人
      所持有他級駕駛執照。從而，於為吊扣駕駛人駕駛執照之
      處分時，自僅得吊扣駕駛人違規時所駕駛該級車類之駕駛
      執照，以限制其繼續駕駛該級車類行駛道路之權利，非能
      再吊扣其持有各級車類之駕駛執照。
（六）按汽車駕駛人取得高一級車類之駕駛資格者，應換發駕駛
      執照，並准其駕駛較低級車類之車輛，其規定如下：二、
      已領有聯結車駕駛執照者，得駕駛大客車、大貨車、代用
      大客車、大客貨兩用車、曳引車、小型車、輕型機械腳踏
      車，道路交通安全規則第61條第1 項第1 款定有明文，即
      所謂之「一人一照原則」。是受處分人駕駛大貨車車違反
      道路交通管理處罰條例第35條第1 項第1 款之規定，本應
      吊扣其大貨車駕駛執照1 年。又按行政行為，採取之方法
      所造成之損害不得與欲達成目的之利益顯失均衡，行政程
      序法第7 條第3 款定有明文，原處分機關採取吊扣受處分
      人職業聯結車駕駛執照之方法以達成限制其駕駛大貨車之
      目的，所造成之損害（受處分人喪失繼續駕駛聯結車之權
      利）已與欲達成目的之利益顯失均衡，該部分處分係屬違
      法，應予撤銷。至上開一人一照原則，固於取得較高等級
      車類駕駛執照之駕駛人違規酒駕時，因異議人無較低等級
      之駕照可供吊扣，而產生技術層面之困難，然交通主管機
      關非不得於聯結車職業駕駛執照上或電腦檔存資料註記吊
      扣職業大貨車之駕駛執照，限制異議人之駕駛資格，或以
      立法方式解決，尚不得因異議人無較低等級之駕照可供吊
      扣，即率爾代以吊扣異議人所領有之較高等級車類駕駛執
      照（參見臺灣高等法院98年法律座談會刑事類提案第20號
      、第23號研討結果）。
五、綜上，原處分機關裁決受處分人罰鍰40,000元、及吊扣受處
    分人職業聯結車駕駛執照部分，異議人之異議為有理由。從
    而，應由本院將原處分全部撤銷，自為裁罰如主文第2 項所
    示，以茲適法。
六、依道路交通案件處理辦法第20條前段，爰裁定如主文。
中    華    民    國    99    年    4   月    30      日
                  交通法庭    法  官  張琬如
以上正本證明與原本無異。
如不服本裁定，應於收受送達後5 日內向本院提出抗告狀。
中    華    民    國    99    年    4     月    30    日
                              書記官  劉甄庭

司法院資訊處製作；財團法人民間司法改革基金會備份。
